【裁判字號】    95,財管,94
【裁判日期】    951207
【裁判案由】    指定遺產管理人
【裁判全文】
臺灣臺中地方法院民事裁定              95年度財管字第94號
聲  請  人  台灣中小企業銀行股份有限公司
法定代理人  丙○○
代  理  人  甲○○
相  對  人  乙○○
上列聲請人聲請選任被繼承人蔡政欽遺產管理人事件，本院裁定
如下：
    主  文
選任乙○○為被繼承人蔡政欽之遺產管理人。
准對被繼承人蔡政欽之繼承人為承認繼承之公示催告。
聲請人應於收受本裁定之日起拾日內將本裁定登載公報、新聞紙
或其他相類之傳播工具壹日，並將登載證據檢送本院。
被繼承人蔡政欽之繼承人，應自前項公示催告最後登載新聞紙之
日起，壹年內承認繼承，上述期限屆滿，無繼承人承認繼承時，
被繼承人蔡政欽之遺產，於清償債權並交付遺贈物後，如有剩餘
即歸屬國庫。
聲請程序費用由被繼承人蔡政欽之遺產負擔。
    理  由
一、按繼承開始時，繼承人有無不明，而無親屬會議或親屬會議
    未於一個月內選定遺產管理人者，利害關係人得聲請法院選
    任遺產管理人，並由法院依公示催告程序，定六個月以上之
    期限，公告繼承人，命其於期限內承認繼承。按公示催告之
    公告，應黏貼於法院之公告處，並登載於公報、新聞紙或其
    他相類之傳播工具；前項登載公報、新聞紙或其他相類之傳
    播工具之日期或期間由法院定之。又按民事訴訟法第五百四
    十二條及第五百四十三條之規定，除申報權利期間外，於依
    民法第一千一百七十八條所為之公示催告準用之，民法第一
    千一百七十七條、第一千一百七十八條第一項、第二項、民
    事訴訟法第五百四十二條、非訟事件法第一百五十二條均規
    定甚明。又先順序繼承人均拋棄其繼承時由次順序之繼承人
    繼承，其次順序繼承人有無不明或第四順序之繼承人均拋棄
    其繼承者，準用關於無人承認繼承之規定。民法第一千一百
    七十六條第六項亦著有明文。
二、本件聲請意旨略以：被繼承人蔡政欽（男，民國四十一年二
    月二日出生，生前住臺中縣清水鎮○○里○○路五三之一號
    ，於民國九十五年七月八日死亡）生前向聲請人借款尚未清
    償，嗣被繼承人蔡政欽於九十五年七月八日死亡，留有遺產
    ，惟其繼承人均拋棄繼承，是其繼承人處於有無不明之狀態
    ，且其親屬會議未於法定期間內選定遺產管理人，致聲請人
    無法對被繼承人之財產主張權利，聲請人為利害關係人，自
    有聲請鈞院指定遺產管理人，依法踐行公示催告等程序之必
    要等語，並提出被繼承人除戶戶籍謄本、戶籍謄本、鈞院九
    十一年度促字第七四００號支付命令暨確定證明、鈞院民事
    執行處囑託查封登記書、鈞院家事法庭函等件為證。
三、參諸聲請法院選任遺產管理人，法院有裁量權，不受聲請人
    之拘束，可依職權選任適當之管理人，而選任遺產管理人，
    首在考慮其適切性，即除管理遺產須公平外，應以對遺產遺
    債情況瞭解較深者為優先選任，縱若被繼承人之繼承人等親
    屬無任遺產管理人之意願，法院亦得依職權選任適當之人為
    遺產管理人。復參酌遺產管理人之職務在於：編製遺產清冊
    、為保存遺產必要之處置、清償債權或交付遺贈物及遺產之
    移交等事務，自應由與被繼承人關係密切、對於被繼承人之
    遺產及遺債事務有相當瞭解者任之，顯較對被繼承人毫無所
    悉之第三人或公務機關更具適切性。繼承人與被繼承人關係
    密切，較了解被繼承人之財產狀況，故仍應自被繼承人之繼
    承人或親屬中選任遺產管理人為適宜。且拋棄繼承事件，多
    屬遺債大於遺產形同破產。法院在指定被繼承人之遺產管理
    人時，自應先審查是否有其他適合之人可任被繼承人之遺產
    管理人，如無，在不得已之情形，始指定國有財產局為遺產
    管理人，蓋國有財產局係一公務機關，依國有財產法規定綜
    理國有財產事務，其執行事務所需預算為全國人民納稅所得
    ，倘顯無遺產可歸屬國庫，可能造成以國家資源管理對國庫
    毫無利益之財產並須墊付無法歸墊之管理費用，無異使公器
    淪為私用，損及全民利益，令國庫遭受利益之侵害（最高法
    院89年度臺抗字第519號裁定意旨參照）。
四、經查，聲請人主張其為利害關係人，而被繼承人蔡政欽之繼
    承人均已拋棄繼承等情，業據提出本院九十一年度促字第七
    四００號支付命令暨確定證明、本院民事執行處囑託查封登
    記書、本院家事法庭函等件為證，並經本院依職權調閱本院
    九十五年度繼字第一六三三、一七三一、一七三二號聲請事
    件卷宗核閱屬實，自堪信為真實，且與上開法條尚無不合。
    本院認為相對人乙○○雖已拋棄繼承，然其既為被繼承人蔡
    政欽生前之配偶，對於被繼承人蔡政欽生前之財產及債權債
    務關係，應較他人知詳，故認為選任相對人擔任被繼承人蔡
    政欽之遺產管理人並無不妥，爰裁定如主文第一項所示，並
    依法為承認繼承之公示催告。末按，民法第一千一百八十五
    條規定：第一千一百七十八條所定之期限屆滿，無繼承人承
    認繼承時，其遺產於清償債權，並交付遺贈物後，如有賸餘
    ，歸屬國庫，附此敘明。
五、依非訟事件法第一百五十七條裁定如主文。
中    華    民    國    95    年    12    月    7     日
                  家事法庭    法  官  楊熾光
以上正本係照原本作成
如對本裁定抗告，須於裁定送達後十日內向本院提出抗告狀（須
附繕本）。
中    華    民    國    95    年    12    月    7     日
                              書記官


司法院資訊處製作；財團法人民間司法改革基金會備份。
